臺灣高等法院民事判決　　　　　　　　　 96年度上字第281號
上　訴　人　丁○○
訴訟代理人　乙○○
被上訴人　　台新國際商業銀行股份有限公司
法定代理人　丙○○
訴訟代理人　甲○○
上列當事人間債務人異議之訴事件，上訴人對於中華民國95 年7
月31日臺灣新竹地方法院95年度訴字第333號第一審判決提起上
訴，本院於96年8月21日言詞辯論終結，判決如下：
    主  文
上訴駁回。
第二審訴訟費用由上訴人負擔。
    事實及理由
甲、程序方面：
一、被上訴人前向行政院金融監督管理委員會銀行局申請依銀行
    法第58條第1項及金融機構合併法第18條之規定，自民國 (
    下同)93 年10月18日起受讓保證責任新竹第十信用合作社全
    部營業並概括承受其資產與負債，經行政院金融監督管理委
    員會於93年9月23日金管銀（六）字第0938011629號函予以
    核准，此有行政院金融監督管理委員會93年9月23日金管銀
    （六）字第0938011629號函附於原法院86年度執字第5238號
    執行(二)卷第28頁可稽，則原保證責任第十信用合作社之權利
    義務，即由被上訴人受讓並概括承受，合先敘明。
二、按當事人不得提出新攻擊或防禦方法，但對於在第1審已提
    出之攻擊或防禦方法為補充者，不在此限，民事訴訟法第
    447條第1項第3款定有明文。本件上訴人於原審主張系爭分
    配表所載系爭借款之未償本金、利息及違約金不實等語，其
    於本院審理時提出新攻擊防禦方法，稱系爭借款之約定利息
    及違約金過高，請求依民法第227條之2第1項規定及第251條
    規定酌減至相當金額。其所提出之新攻擊防禦方法均係對於
    第1審所提未償借款利息及違約金不實攻擊防禦方法之補充
    ，依上開規定，應予准許，合先敘明。
乙、實體方面：
一、上訴人起訴主張：上訴人曾於82年間向被上訴人之前身保證
    責任新竹市第十信用合作社（下稱十信）借款新臺幣（下同
    ）650萬元，雙方並有利息及違約金之約定，嗣因上訴人經
    濟發生困難無力還款，故被上訴人乃聲請對上訴人之財產強
    制執行，經原法院以86年度執字第5238號強制執行事件受理
    ，嗣經被上訴人先後執行業已獲償286萬8,433元及115萬3,6
    80元，迄被上訴人再聲請對上訴人對訴外人新竹市政府之建
    物補償費1092萬8,096元強制執行，經原法院民事執行處於
    95 年2月3日製成分配表。惟關於被上訴人之債權原本原為
    622萬3,273元，經被上訴人聲請強制執行後，先後獲償286
    萬8,433元及115萬3,680元，故其債權原本應僅餘220萬1,16
    0元，另有尚未清償之利息。兩造雖有違約金之約定，惟被
    上訴人既已取得執行名義，並向上訴人聲請強制執行，實不
    能再向上訴人請求違約金，上訴人曾於95年3月17日依法對
    被上訴人所取得原法院86年度促字第5821號支付命令提起再
    審之訴，並聲請停止執行，故原法院民事執行處逕將無異議
    之本金列為318萬4,019元顯屬有誤。又系爭借款之約定利息
    及違約金過高，請求依民法第227條之2第1項規定及第251
    條規定酌減至相當金額。爰依強制執行法第14條第1項及第
    41條第1項之規定，提起本件訴訟，並聲明：
    (一)原判決關於駁回上訴人下列部分廢棄。(二)臺灣新竹地方法
    院86年度執字第5238號清償借款強制執行事件分配表所列債
    權人台新國際商業銀行股份有限公司債權本金應更正為220
    萬1160元列入分配。（上訴人對同案被告戊○○提起訴訟請
    求剔除其債權部分，經原判決駁回後，上訴人雖曾提起上訴
    ，但已撤回上訴在案。）
二、被上訴人辯稱：上訴人曾向被上訴人借款，惟因未依約清償
    ，經被上訴人聲請後由原法院核發86年度促字第5821號支付
    命令確定。嗣被上訴人聲請對上訴人執行其對新竹縣政府所
    得分配之土地及建物補償金之案款，詎新竹縣政府違背原法
    院於90年6月8日所核發之支付轉給命令，將房屋補償金1092
    萬8,096元違法發給上訴人，上訴人亦違法領取該筆補償金
    ，僅將土地補償金293萬4,551元及115萬3,680元共計4,08萬
    8,231元解繳法院後分配予債權人領取，致使被上訴人原可
    全額受償之執行債權，至今仍受償不足。被上訴人聲請執行
    之債權本金為622萬3,273元及自87年11月2日起算之利息，
    暨自87年12月2日起算之違約金，執行上開土地補償金分配
    款計至92年5月28日止，被上訴人僅優先分配受償執行費5
    萬8,128元，本金147萬4,815元，利息254萬7,060元，違約
    金則全未受償，受償總額為408萬0,003元，其他債權人則分
    配受償執行費8,228元。土地及建物補償金總額為1501萬6,3
    27元，已超過原法院民事執行處於90年6月8日核發支付轉給
    命令時全部債權人之債權金額，本件分配表即以參與分配債
    權人之債權總額分配受償。被上訴人受償不足之債權本金為
    474萬8,458元及自92年5月29日起至清償日止，按年息9.75%
    計算之利息，暨自87年12月2日起至清償日止，其逾期在6
    個月以內者，按上開利率10%，超過6個月以上部分，按上開
    利率20%計付之違約金，原法院民事執行處即以此債權總額
    列入參與分配，並計算被上訴人所得分配之債權金額為437
    萬3,800元，即受償本金318萬4,019元及利息118萬9,781元
    ，而違約金則全未受償，原法院民事執行處所製作之分配表
    中就應分配予被上訴人之本金及利息均無違誤等語。並聲明
    ：駁回上訴。
三、兩造不爭執之事實：
  (一)上訴人之配偶即訴外人乙○○邀上訴人擔任連帶保證人向被
    上訴人之前身保證責任新竹市第十信用合作社借款650萬元
    ，雙方並有利息、違約金之約定。嗣因乙○○及上訴人均未
    能依約還款，經被上訴人聲請對上訴人核發支付命令，經原
    法院核發86年度促字第5821號支付命令確定，其內容為「債
    務人（即上訴人及訴外人乙○○）應於本命令送達後20 日
    之不變期間內，向債權人連帶給付646萬4,20 3元及自85年
    11月2日起至清償日止，按年息9.75%計算之利息，暨自85年
    12月2日起至清償日止，逾期6個月以內按上開利率10%，超
    過6個月者，按上開利率20%計算之違約金，並賠償程序費用
    131元。」
  (二)被上訴人於86年9月19日以上開支付命令為執行名義，聲請
    對上訴人及乙○○之財產為強制執行，其聲請執行金額為「
    622萬3,273元及自87年11月2日起至清償日止，按年息9.75%
     計算之利息，暨自87年12月2日起至清償日止，逾期6
    個月以內者，按上開利率10%，超過6個月者，按上開利率
    20%計算之違約金。」經原法院以86年度執字第5238號受理
    強制執行，經先後執行後，被上訴人業已受償286萬8,433元
    及115萬3,680元。
  (三)上訴人雖對前開支付命令提起再審之訴，並聲請停止執行，
    經原法院以95年度再字第3號裁定駁回其再審之訴，並以95
    年度聲字第503號裁定駁回其停止執行之聲請。
四、上訴人主張：被上訴人之債權原本原為622萬3,273元，經強
    制執行後，先後獲償286萬8,433元及115萬3,680元，故其債
    權原本應僅餘220萬1,160元，另有尚未清償之利息，兩造間
    雖有違約金之約定，惟被上訴人既已取得執行名義，並向上
    訴人聲請強制執行，不能再向上訴人請求違約金，故原法院
    民事執行處逕將無異議之本金列為318萬4,019元顯屬有誤，
    其得依強制執行法第14條第1項及第41條第1項規定請求本件
    分配表所列被上訴人債權本金應更正為220萬1,16 0元列入
    分配，又系爭借款之約定利息及違約金過高，請求依民法第
    227條之2第1項規定及第251條規定酌減至相當金額等語。被
    上訴人辯稱：原法院民事執行處所製作之分配表中就應分配
    予被上訴人本金及利息均無違誤等語。經查：
  (一)按債務人對於支付命令未於法定期間合法提出異議者，支付
    命令與確定判決有同一之效力；再執行名義成立後，如有消
    滅或妨礙債權人請求之事由發生，債務人得於強制執行程序
    終結前，向執行法院對債權人提起異議之訴，民事訴訟法第
    第521條第1項、強制執行法第14條第1項分別定有明文。次
    按具有實質確定力之執行名義，強制執行法第41條第2項明
    定債務人僅得以同法第14條事由提起分配表異議之訴，亦即
    債務人僅能以執行名義成立後之消滅或妨礙事由起訴，不得
    對於執行名義成立前事由再行爭執。
  (二)被上訴人聲請強制執行之執行名義為已告確定之原法院86年
    度促字第5821號支付命令乙節，為兩造所不爭執，依前開說
    明，該支付命令與確定判決有同一效力，上訴人提起本件債
    務人異議之訴及分配表異議之訴，須以執行名義成立後，有
    消滅或妨礙債權人請求之事由發生者為限。
  (三)上訴人雖主張：被上訴人台新銀行之債權原本為622萬3,27
    3元，嗣經先後獲償286萬8,433元及115萬3,680元後，其債
    權原本應僅餘220萬1,160元，原法院分配表所列被上訴人台
    新銀行之債權原本金額顯有錯誤等語，被上訴人否認之，並
    以前揭情詞置辯。按清償人所提出之給付，應先抵充費用，
    次充利息，次充原本，民法第323條定有明文。作為本件執
    行名義之支付命令所載債權原本為646萬4,203元，並另有利
    息及違約金等情，已如前述，嗣被上訴人雖曾因先後執行而
    獲償，惟其前執行上訴人之新竹縣竹北市○○○段162─13
    地號土地徵收補償款共為293萬4,551元，並不足以清償被上
    訴人台新銀行之全部債權，故僅受償執行費5萬7,8 90元，
    及以債權原本622萬3,273元計算自87年11月2日至90年7月9
    日止，按年息9.75%計算之利息共163萬0,796元，暨債權原
    本123萬7,637元，故仍有債權原本498萬5,636元未獲清償。
    嗣原法院於92年5月9日核發新院昭文92執字第3889號收取執
    行命令，共收取上訴人對訴外人新竹縣政府之徵收現金補償
    費4成勵金115萬3,680元（其中包括執行費238元，及以債
    權原本498萬5,63 6元計算自90年7月10日至92年5月28日止
    按年息9.75%計算之利息，暨部分之債權原本），惟仍不足
    以清償被上訴人之債權，經分配後，被上訴人所餘之債權原
    本為474萬8,458元等情，有債權憑證、強制執行計算書分配
    表、繼續執行分配表、民事執行處函附卷可證（原審訴字卷
    ，49至53頁）。因此，原法院民事執行處於歷次分配時，均
    依照前開規定，先抵充費用，次充利息，再充原本，並據此
    製作分配表而予以分配，於法尚無不合。迄於本次分配時，
    原法院民事執行處亦係依照上開規定，先抵充費用，次充利
    息，再充原本，計算出被上訴人台新銀行可獲分配之總額為
    437萬3,800元，而其不足清償之債權原本仍有227萬1,577
    元，於法亦無違誤。故上訴人主張：被上訴人歷次所分配受
    償之金額均應逕抵充債權原本云云，並無足取。
  (四)上訴人另主張：兩造前所約定之利息及違約金顯屬過高，被
    上訴人於取得執行名義後實不應繼續加計利息、違約金向其
    請求，且請求法院依民法第227條之2第1項規定及第251條規
    定酌減至相當金額云云。惟兩造間之借款業經原法院核發86
    年度促字第58 21號支付命令確定，則兩造及本院即均應受
    該確定支付命令既判力之拘束，而不得為相反之主張或認定
    等情，已如前述。嗣上訴人雖對前開支付命令提起再審之訴
    ，並聲請停止執行，惟其再審之訴，業經原法院以95年度再
    字第3號裁定駁回，而其停止執行之聲請，亦經原法院以95
    年度聲字第503號裁定駁回在案，此有原法院95年度再字第3
    號裁定及95年度聲字第503號裁定附卷足稽（原審訴字卷，5
    6至57頁）。再者，上訴人雖主張兩造所約定之利息及違約
    金過高，法院應予核減等語，惟該支付命令既已確定有既判
    力，縱使有違約金或利息過高情事，本院亦無逕為核減之權
    。
  (五)上訴人又主張：我與我太太的十信股票被凍結，90幾萬元存
    款沒有抵沖，我們已經付息，但被上訴人沒有扣除，存入的
    利息被上訴人都沒有扣除等語。被上訴人則稱：台新銀行概
    括承受新竹十信，十信的股票應該要換台新銀行的股票，上
    訴人未行使權利，與被上訴人無關。被上訴人並沒有止扣上
    訴人之帳戶，上訴人之存款已陳報扣除等語。上訴人雖提出
    存摺為証（本院卷，89至93頁），但被上訴人員工林育聖到
    庭證稱：「依上訴人所提存摺第5頁所載，89年6月26日上訴
    人存款有87萬2037元，扣掉訴訟費用5萬7509元，上訴人發
    覺利息太高，被上訴人同意減免違約金利息回存2萬3078元
    ，沖抵金額75萬7202元。上訴人知情並開立取款條。」等語
    （本院卷，75頁），並提出取款條、收入傳票為證（本院卷
    ，77至85頁），證人所為証詞經核與上訴人所提存褶記載之
    內容相同，可信為真實。上訴人之存款既經其陳報債權後扣
    抵，上訴人上開辯詞並無可採。再者，上訴人主張其股票被
    凍結之事實，固據其提出股票為証（本院卷，94頁），惟其
    未主張並証明該股票被凍結與本件借款有何關聯，且股票及
    存款被凍結屬支付命令之執行名義成立前所生之事實，上訴
    人不得據此提起本件分配表異議之訴。
  (六)上訴人並未能提出任何證據證明於執行名義成立後，究有何
    消滅或妨礙債權人即被上訴人台新銀行請求之事由發生，則
    其提起本件訴訟，與法不合，應予駁回。
五、從而被上訴人依強制執行法第14條第1項及第41條第1項規定
    ，請求原法院86年度執字第5238號清償借款強制執行事件分
    配表所列被上訴人債權本金應更正為220萬1160元列入分配
    ，為無理由，不應准許。是則原審為上訴人敗訴之判決，於
    法並無不合。上訴意旨指摘原判決不當，求予廢棄改判，為
    無理由，應予駁回。
六、本件事證已臻明確，兩造其餘主張與舉證，無一一論列之必
    要，併此敘明。
丙、據上論結，本件上訴為無理由，依民事訴訟法第449條第1項
    、第78條，判決如主文。
中　　華　　民　　國　　96　　年　　8　　月　　28　　日
　　　　　　　　　　民事第十三庭
                    　  審判長法　官　黃嘉烈
　　　　　　　　　　　　      法　官  許文章
　　　　　　　　　　　  　    法　官  高鳳仙
正本係照原本作成。
如不服本判決，應於收受送達後20日內向本院提出上訴書狀，其
未表明上訴理由者，應於提出上訴後20日內向本院補提理由書狀
（均須按他造當事人之人數附繕本）上訴時應提出委任律師或具
有律師資格之人之委任狀；委任有律師資格者，另應附具律師資
格證書及釋明委任人與受任人有民事訴訟法第466條之1第1項但
書或第2項（詳附註）所定關係之釋明文書影本。
中　　華　　民　　國　　96　　年　　8 　　月　　30　　日
　　　　　　　　　　　　　　　書記官　黃慶霽
附註：
民事訴訟法第466條之1（第1項、第2項）：
對於第二審判決上訴，上訴人應委任律師為訴訟代理人。但上訴
人或其他法定代理人具有律師資格者，不在此限。
上訴人之配偶、三親等內之血親、二親等內之姻親，或上訴人為
法人、中央或地方機關時，其所屬專任人員具有律師資格並經法
院認為適當者，亦得為第三審訴訟代理人。
